【裁判字號】    99,訴,432
【裁判日期】    990812
【裁判案由】    家暴妨害自由等
【裁判全文】
臺灣桃園地方法院刑事判決               99年度訴字第432號
公  訴  人  臺灣桃園地方法院檢察署檢察官
被      告  丙○○
上列被告因家暴妨害自由等案件，經檢察官提起公訴（98年度偵
字第23636 號），本院判決如下：
    主  文
丙○○私行拘禁，處有期徒刑肆月，如易科罰金，以新台幣壹仟
元折算壹日。
    事  實
一、丙○○與妻乙○○同住在桃園縣龍潭鄉○○路○○段278 巷
    27弄3 之13號俗稱「透天厝」之獨棟住宅，丙○○且已罹患
    左足底皮膚之惡性黑色素細胞腫瘤之癌症。於民國98年8 月
    30日晚間10時許，乙○○外出三日返家歸來，丙○○利用乙○○沐浴之際，檢視乙○○信用卡簽帳單及消費發票，認乙○○外遇違背婦德，因之於同日晚間11時30分許，與乙○○
    發生激烈爭執，竟基於私行拘禁及傷害之犯意，以布條勒住
    乙○○嘴巴貼上膠帶，並用布條綁住乙○○手腳，且取出菜
    刀脅迫乙○○道：「不得出聲、不得掙扎」、「把妳殺了，
    我頂多保外就醫云云」，致乙○○心生畏懼，乙○○稍微掙
    扎出聲，丙○○便徒手毆打乙○○，期間乙○○趁丙○○不
    注意掙開布條開門往樓下逃跑，逃至2 樓，即為丙○○發覺
    抓回4 樓，復欲以鐵鍊將乙○○鎖在臥室之樓梯不成，遂以
    鐵鍊纏繞，又改以布條將乙○○綑綁之，並向乙○○恫稱：
    「我跟妳講，妳再吵等一下我就把妳拖到浴室，浴室是有水
    管」云云，期間丙○○迫令乙○○將其為乙○○購買之行動
    電話、以丙○○為被保險人及以乙○○為要保人向中國人壽
    保險股份有限公司（下稱中國人壽）投保之金滿意終身壽險
    保險之保險理賠金歸還，乙○○因之將持用之前開行動電話
    、乙○○設於台北富邦商業銀行000000000000號帳戶（下稱
    系爭富邦銀行帳戶）提款卡、乙○○之女甲○○設於台新銀
    行000000 00000000 號帳戶（下稱系爭台新銀行帳戶）提款
    卡交付之，並告以前開帳戶密碼，丙○○又要求乙○○交出
    其所持用之玉山銀行信用卡，另取出錄音機，逼問乙○○近
    日行程，命乙○○坦白與男人出遊姦宿，若乙○○否認即出
    手毆打乙○○，乙○○因之共受有左右眼下紫青、左右手腕
    紫青、雙膝及右下肢紫青之傷害。逼問完畢，丙○○讓乙○○回房休息，然為表達不滿，再拿出刀子刺向乙○○身體旁
    邊之枕頭，亦使乙○○心生畏懼，丙○○防止乙○○逃跑又
    將房門鎖住。於翌（31）日上午10時30分許，丙○○持乙○○交付之系爭富邦銀行、台新銀行帳戶提款卡，前往桃園縣
    龍潭鄉○○路與大昌路口旁之全家便利商店自動櫃員機，輸
    入密碼後，各自前開帳戶提領新臺幣（下同）10萬元、2 萬
    元。嗣經乙○○於同日報警處理，始查悉上情。
二、案經乙○○訴由桃園縣政府警察局龍潭分局報告臺灣桃園地
    方法院檢察署檢察官偵查起訴。
    理  由
壹、程序部分：
一、審理範圍：查起訴書第2 頁第3 行所載之被告「於翌（31）
    日下午4 時許，開車載乙○○到臺北市○○○路、建國南路
    口之某咖啡廳，辦理保險公司之要保人等資料及簽妥離婚協
    議書，才讓乙○○離去」情事，經到庭實行公訴檢察官與偵
    查檢察官確認真意，表明該段係僅敘述被告與乙○○事後曾
    辦理保險及離婚事宜，尚非起訴之犯罪事實，是非本院審理
    範圍內，合先敘明。
二、證據能力部分：按被告以外之人於審判外之言詞或書面陳述
    ，除法律有規定者外，不得作為證據；被告以外之人於偵查
    中向檢察官所為之陳述，除顯有不可信之情況者外，得為證
    據；被告以外之人於審判外之陳述，經當事人於審判程序同
    意作為證據，法院審酌該言詞陳述或書面陳述作成時之情況
    ，認為適當者，亦得為證據。當事人、代理人或辯護人於法
    院調查證據時，知有第159 條第1 項不得為證據之情形，而
    未於言詞辯論終結前聲明異議者，視為有前項之同意，刑事
    訴訟法第159 條第1 項、第159 條之1 第2 項、第159 條之
    5 分別定有明文。次按刑事訴訟法第159 條第1 項規定：「
    被告以外之人於審判外之言詞或書面陳述，除法律有規定者
    外，不得作為證據」；其立法本旨係以證人於審判外之言詞
    或書面陳述，屬於傳聞證據，此項證據，當事人無從直接對
    於原供述者加以詰問，以擔保其真實性，法院亦無從直接接
    觸證人而審酌其證言之憑信性，違背直接審理及言詞審理之
    原則，除具有必要性及信用性情況者外，原則上不認其有容
    許性，自不具證據能力；至所謂具有必要性及信用性情況者
    ，例如刑事訴訟法第159 條之1 、之2 、之3 、之4 、之5
    情形，仍例外認其有證據能力，然此乃係指法院未於審判期
    日傳喚相關證人到庭，案件僅能依靠該等證人於審判外之陳
    述以為判斷之情形，始需就該等審判外供述證據嚴格依照刑
    事訴訟法第159 條之1 至之5 所定要件一一檢視各該證人之
    供述，作為證據之資格。倘法院已經依據當事人聲請傳喚證
    人到庭接受檢辯雙方之交互詰問，則法院既已透過直接、言
    詞審理方式檢驗過該證人之前之證詞，當事人之反對詰問權
    亦已受到保障得以完全行使之情況下，該等審判外證據除有
    其他法定事由（例如：非基於國家公權力正當行使所取得或
    私人非法取得等，而有害公共利益，即以一般證據排除法則
    為判斷），應認該審判外供述已得透過審判程式之詰問檢驗
    ，而取得作為證據之資格，亦即其審判外供述與審判中供述
    相符部分，顯然已經構成具備可信之特別情狀，當然有證據
    資格（實務上之作用常為引用該等陳述與審判中陳述相符，
    強化該證人供述之可信度），其不符部分，作為檢視審判中
    所為供述可信與否之彈劾證據，當無不許之理，甚者，其不
    符部分倘係於司法警察、檢察事務官調查中之供述，作為認
    定被告犯罪與否之證據，亦僅需依照刑事訴訟法第159 條之
    2 規定，斟酌其審判外供述作成外部環境、製作過程、內容
    、功能等情況認為之前供述較為可信，即可取得證據資格，
    而作為認定事實之證據資格（最高法院94年度台上字第2507
    號、95年台上字第2515號判決參照）。茲就卷附認定被告丙○○犯罪事實有無之屬傳聞證據之證據能力，分述如下：
  (一)證人即告訴人乙○○、甲○○於偵查中向檢察官所為之證述
    （偵查卷第43頁至第47頁），屬被告以外之人於審判外所為
    之陳述，依刑事訴訟法第159 條第1 項規定，雖屬傳聞證據
    。然現階段刑事訴訟法規定檢察官代表國家偵查犯罪、實施
    公訴，依法其有訊問被告、證人及鑑定人之權，證人、鑑定
    人且須具結，檢察官偵查中向被告以外之人所取得之陳述，
    原則上均能遵守法律規定，不致違法取供，其可信度極高，
    是以，刑事訴訟法於92年2 月6 日修正時，即為兼顧理論與
    實務，以該法第159 條之1 第2 項規定，除顯有不可信之情
    況者外，得為證據。本院審酌前開證人於檢察官訊問時，分
    別經檢察官諭知證人有具結之義務及偽證之處罰並命朗讀結
    文具結擔保其證言之真實性後，以證人身分於檢察官面前完
    整、連續陳述經歷，且查無違法取證之瑕疵存在，是非出於
    顯有不可信之情況，依刑事訴訟法第159 條之1 第2 項之規
    定，自均得為證據。
  (二)次證人乙○○於警詢時之證述（偵查卷第18頁至第26頁），
    因證人乙○○業經本院於審判期日傳喚到庭直接言詞審理，
    行交互詰問程序檢視其證詞之憑信性，復予被告詰問之機會
    ，再提示前揭證人警詢筆錄要旨由被告依法辯論，揆諸前揭
    最高法院判決要旨，與審判中所述相符者，顯然已經構成具
    備可信之特別情狀，當然有證據資格，而有證據能力。
  (三)卷附其餘之據以認定被告犯罪事實有無之屬傳聞證據之證據
    能力，當事人於本院審判中均同意作為證據，本院審酌各該
    證據查無有何違反法定程序取得之情形，亦無顯有不可信與
    不得作為證據等情，故認為適當，是均為有證據能力。
貳、實體部分
一、認定犯罪事實之證據及理由
  (一)訊據被告固坦認有於前開時地傷害乙○○，且取走乙○○手
    機、提款卡，並於98年8 月31日上午10時30分許，持富邦銀
    行及台新銀行提款卡前往桃園縣龍潭鄉○○路與大昌路口旁
    之全家便利商店自動櫃員機提領現金，用富邦銀行提款卡提
    領10萬元，另以台新銀行提款卡提領2 萬元之事，然矢口否
    認前開犯罪事實，辯稱：乙○○所受傷害，是因乙○○持刀
    ，我奪刀過程中不慎傷害到她，是正當防衛；乙○○提款卡
    密碼我本來就知道，手機與提款卡都是乙○○願意交給我的
    ，乙○○給我的提款卡我拿去領錢，是因為我中國人壽保險
    理賠係匯入乙○○帳戶，我只是為了拿回我的保險金；我沒
    有綑綁或用鐵鍊限制乙○○行動自由，乙○○外遇的事也是
    乙○○自己願意坦白。98年8 月28日、29日、30日正好是星
    期五、六、日，乙○○星期五去上班，28日乙○○跟我說我
    岳父岳母要去大陸，她晚上要陪我岳父岳母及小孩去採購不
    回家，但一般這種情況下我們會互打電話問彼此狀況，從28
    日晚上到30日我覺得奇怪乙○○怎麼沒有打電話，我打電話
    給乙○○不是沒人接，就是她接一下就說她在忙，29日我還
    有打電話到她服務單位臺北市國稅局，但也找不到他，30日
    晚間大約10點乙○○回家，之後乙○○去洗澡，我從她提袋
    裡面，看到有28、29日在外住宿發票，28日在淡水觀海樓附
    帶兩人份早餐，附帶下午茶也是兩人份，29日在桃園，我覺
    得不對，乙○○洗完澡後我拿這些東西問她，乙○○支支吾
    吾，沒有辦法給我說的通理由，那時候已經11點多，我問乙○○手機能不能給我看，乙○○不太願意給我看，乙○○後
    來到樓下她兒子房間，我等了一下看乙○○沒有上樓，下樓
    就看到乙○○在弄手機，以我常理判斷，我知道她在刪東西
    ，我要她把手機給我看，如果不給我看，我要請她爸媽過來
    ，她就把手機給我看，我約略看了兩三則有點曖昧簡訊，接
    著她坦白到臺北，去舞廳跳舞，下午跟舞廳認識的人到淡水
    福華飯店喝下午茶，晚上住在福華隔壁的觀海樓，29日星期
    六她到中壢跳舞，又到中壢的賓館住宿，乙○○之前要求我
    去辦離婚，我一直沒有同意，我這時說可以辦離婚，但條件
    是乙○○必須把原來要保人是我的保險變更要保人，乙○○
    也同意，還有乙○○的手機是我辦給她的，因此手機要放我
    這邊，這點乙○○也同意。接著我與乙○○在臥室同房睡覺
    ，凌晨兩點半，乙○○電話響起，講3 、5 句話就要出門，
    我問是誰打的，她說是同事，而且就是要出去，那時候我覺
    得她一再騙我，我一定要把事情弄清楚，所以我要陪乙○○
    去，乙○○不肯，我要乙○○拿手機給我看，乙○○不肯，
    之後乙○○就隨便穿一下就往樓下走，我就阻止乙○○，到
    一樓餐廳我手抓著乙○○，要她不要出去，乙○○就跑到廚
    房拿了一把菜刀作勢跟我說不要跟著他，我就把我上衣脫下
    ，我為了保護我自己要把刀搶下，一陣扭打後我把菜刀弄到
    地下，就把菜刀踢到冰箱下面，我相信我應該有打到她，我
    用力抓著乙○○的雙手怕乙○○掙扎，要乙○○冷靜。另外
    富邦銀行提款卡是我與乙○○共有，提款卡是我要求乙○○
    拿給我的，但我沒有使用逼迫手段等語。
  (二)經查，前開犯罪事實，業據證人乙○○於警詢及偵查中證稱
    ：98年8 月30日晚間11時30分至翌日凌晨12時許，在桃園縣
    龍潭鄉○○路○○段278 巷27弄3 之13號住處，我遭我前夫
    丙○○家暴，丙○○動手打我，導致我身體多處受傷，期間
    我趁丙○○不注意，掙開布條開門往樓下逃跑，才逃到2 樓
    ，就被丙○○抓回4 樓，用鐵鍊將我鎖在樓梯，但因為鐵鍊
    沒有鎖可以鎖，而且我也掙扎，後來丙○○就沒有用鐵鍊綁
    ，但還是用布將我手腳綁住，並恐嚇稱：「妳再吵我就把妳
    鎖在浴室裡」，這時丙○○威脅我交出手機、提款卡、信用
    卡及密碼，還拿出錄音機逼問我這幾天行程，要我說有跟男
    人出遊姦宿，如果我否認，丙○○就出手打我，直到我說出
    丙○○想聽到之內容，丙○○逼問完後讓我回房間床上休息
    ，但丙○○仍繼續表達不滿，丙○○還拿機車大鎖鎖住房門
    防止我逃跑。我因此受有頭臉部及手腳四肢受傷之傷害。98
    年8 月31日丙○○就拿那些提款卡領走我台北富邦商業銀行
    000000000000號帳戶現金100,000 元、我女兒甲○○台新銀
    行00000000000000號帳戶內現金20,000元，合計是120,000
    元等語（偵查卷第18頁至第22頁、第43頁至第45頁），再據
    乙○○於本院審理時證稱：98年8 月30日是星期日晚上，因
    為星期一要上班，我刷完國旅卡回龍潭鄉○○路○○段278
    巷27弄3 之13號的住處，丙○○與我發生爭執，緣由是丙○○說發現我發票與信用卡簽帳單，說我行為不檢，丙○○從
    我身後將我壓在床上，然後叫我張開嘴巴，用布條勒住我嘴
    巴、用膠帶貼住我嘴巴，後來用布條綑綁我手腳，他勒住我
    嘴巴及綁住我手腳的是家裡的厚質大浴巾同一條剪成好幾條
    ，他拿出一把菜刀，還說「我就算是殺了妳，我頂多也是保
    外就醫」，我偷偷掙脫後跑到二樓時又被丙○○抓回去了，
    我們主臥室是樓中樓有一個鐵製的龍虎梯，丙○○本來要用
    一條很粗的鐵鍊將我鎖在樓梯，但因為龍虎梯很粗，鎖不起
    來，只好纏著，後來丙○○還是用布條將我綁起來，他還跟
    我說「我跟妳講，等一下我把妳拖到浴室，浴室是有水管」
    ，他就拿錄音機、錄音帶強迫我說去哪裡，還一直打我，一
    直要我講他想要的答案，要我說出跟誰住，就是要我說我在
    外面認識人，在舞廳跳舞，找一夜情，中間我也有被他押著
    去把手機、我富邦銀行提款卡、我女兒甲○○台新銀行提款
    卡、我玉山銀行國民旅遊卡拿上來給他，然後他要我將提款
    卡密碼「00000000」講出來，被告中國人壽保險理賠金確實
    是轉到我的富邦銀行帳戶。他前前後後都有打我的臉，也有
    踢我，我手的傷是遭被告綑綁所致，我從被拖到樓上過程中
    也有受傷。事後錄音錄完，我回到床上休息，已經半夜，他
    不知道想到什麼，然後很生氣又拿出一把尖刀往我睡的枕頭
    旁邊的床上插下去，我覺得很恐怖。當晚凌晨大概兩點多，
    有人打電話給我，當時電話不在我的手上，已經被他搶走，
    電話響他就拿給我說是找我的，他又說那個人是我的誰誰誰
    等語（本院卷第97頁背面至第17頁），核其於本院審理時所
    述，與前開警詢及偵查中所述情事，尚屬大致相同，足認其
    所述有一己經驗可憑，並非全盤虛編捏造。復據證人甲○○
    於偵查中證稱系爭台新銀行帳戶確係其所開設並由乙○○保
    管等語無誤（偵查卷第45頁）。又證人乙○○因遭被告毆打
    所受之左右眼下紫青、左右手腕紫青、雙膝及右下肢紫青之
    傷害，有驗傷診斷書及採證照片在卷可稽（偵查卷第31頁、
    第35頁，本院卷第97頁至第116 頁），查乙○○所受傷勢集
    中於頭臉、手腕及下肢等部位，甚為明顯，參照採證照片所
    示之乙○○手腕處遺有條狀之瘀血痕跡之事實，亦與乙○○
    所證稱遭捆綁後應有之傷情相符。另被告於事發斯時已罹患
    左足底皮膚之惡性黑色素細胞腫瘤之癌症疾病，此有長庚紀
    念醫院診斷證明書在卷可佐（偵查卷第30頁），得以佐證乙○○證述被告於事發當日向其表示：「把你殺了，我頂多保
    外就醫」之客觀情狀，確係存在。且乙○○設於台北富邦商
    業銀行000000000000號帳戶於98年8 月31日，經分筆提領現
    金合計100,000 元、甲○○設於台新銀行00000000000000號
    帳戶於98年8 月31日經提領現金20,000元之事實，有台北富
    邦商業銀行桂林分行函覆之交易明細表、台新銀行台幣歷史
    交易明細查詢表在卷可查（偵查卷第33頁至第34頁，本院卷
    第32頁至第34頁），亦與證人乙○○所述其持有富邦銀行及
    台新銀行提款卡為被告取走後提領現金分別為100,000 元及
    20,000元前情為屬相符。從而，證人乙○○所證前情均有實
    據，尚非空穴來風，其描述之被告傷害及妨害自由之犯罪事
    實應屬可信。
  (三)訊據被告固以前開情詞置辯。然查，就被告辯稱當晚其經乙○○同意檢視乙○○手機簡訊2 、3 則，其後於凌晨2 時30
    分許乙○○手機響起後經乙○○同意後取走乙○○手機之辯
    解，參乙○○手機內簡訊為被告檢閱之過程，被告於本院行
    準備程序時雖稱：我見乙○○在樓下用手機，以我常理判斷
    ，我知道乙○○在刪東西，我要求乙○○將手機交出，不給
    就要請乙○○父母過來，乙○○因此將手機交給我看等語（
    本院卷第24頁），是辯稱其閱覽乙○○手機簡訊之際乙○○
    在場且有得其同意，然被告於警詢時係供稱：我在乙○○洗
    澡之際，在乙○○手提袋內發現發票及簽帳明細，還有發現
    我送給乙○○之手機內有乙○○與不明男人曖昧簡訊等語（
    偵查卷第4 頁至第5 頁），是依其所述，其閱覽乙○○手機
    簡訊乙○○未在場亦未得同意，前後供述已有不一，足見被
    告所述得乙○○同意後檢閱手機簡訊乙事，已有不實之嫌。
    另被告辯稱其保管乙○○手機乃得乙○○允諾，為離婚條件
    之一云云乙節，然查於98年8 月30日晚間至31日凌晨，被告
    檢視乙○○所持用之手機簡訊後，認乙○○與人發生外遇，
    遂以此盤問乙○○，期間兩人並發生激烈爭執之事，為被告
    於本院行準備程序時所承情況，佐以被告於偵查中提出訴外
    人馮振國於98年5 月20日、7 月間等持用門號0000000000號
    手機傳送乙○○多則簡訊均為「這次是老天爺補給妳兩個男
    人，下次不可以了，以後要乖點，別上癮了」、「生殖器退
    化了，大猴子的最痛」、「我現在溜出來長庚看攝護腺肥大
    核磁共振結果，等重振雄風後一定先讓妳好好爽一下」、「
    中午吃什麼，要注意營養，但不能長在腰上，要幫我把腰看
    好了，這是沒的商量，細腰只有我能碰」云云（本院卷第95
    頁參照），內容極為隱私、曖昧、淫穢，且持續相當之期間
    ，非為數日內密集發送，證人乙○○於本院審理時亦自承與
    馮振國為朋友並請教馮振國如何以手機錄音及處理家庭暴力
    事件（本院卷第110 頁至第111 頁），顯見其與馮振國確有
    相當之熟識程度，是以，乙○○與馮振國之間關係確極親密
    ，遠逾一般男女交往之常態之事實，為被告檢視手機後發現
    。從而，乙○○手機內既有此等親密簡訊為被告所見，衡情
    論理，乙○○因涉嫌通姦遭被告以此為由提告興訟，來日自
    有受刑事訴追與民事離婚訴訟暨損害賠償請求之高度可能，
    且手機內存電話簿、簡訊、語音留言苟為被告全盤檢視、閱
    讀、留存，被告既為乙○○丈夫當益將怒火中燒，當下與乙○○絕無善了餘地，是以手機為被告取之客觀上將對乙○○
    極為不利，為可預料。乙○○為免手機所載私情為被告存證
    、全盤閱覽等對己不利之情事，豈有將之交予被告保管之意
    ？再據被告於本院行準備程序時亦自承：「（接著事發情形
    ？）…到兩點半時，他的電話響起，他就接，講三五句話，
    他就說他要出去，我說誰打給你，他說是他同事，我說半夜
    怎麼會打給你，他說他同事在等他，他就是要出去，那時候
    我覺得他一再騙我，我一定要把事情弄清楚，我說我要陪他
    去，因為他不會開車、騎車，所以我要陪他去，他不肯，我
    要他拿手機給我看，他不肯…」等語（本院卷第25頁），依
    其所述，亦足見乙○○並無將手機交予被告保管之絲毫意願
    。復據被告供稱：「（這種情形下，乙○○手機內容有可能
    有曖昧簡訊，也看得出來他做了一些損害你的事情，這種情
    形下，乙○○有可能願意把手機交出來給你作為證據嗎？）
    像剛剛說的變更受益人對他也是不利，這是我們雙方說好的
    離婚條件，手機必須先暫時放在我這裡」、「（乙○○要跟
    你離婚他必須要負擔什麼條件？）台銀、中國人壽壽險要保
    人要變更還給我，當我死後，請乙○○將所領到的保險費約
    500 多萬撥出一部分處理龍潭房子損失，這是我的條件」、
    「（你【剛才說】的離婚條件跟手機完全無關，跟手機暫時
    放你那邊有何關係？）手機我買的，放在他那邊使用，今天
    他用手機跟其他男人聯絡，簡訊很曖昧」、「（所以你要求
    乙○○把手機還你，跟你離婚條件沒有關係，而是因為乙○○可能疑似外遇，而你不願再把手機給乙○○使用？）我也
    要拿回來手機，因為手機是我買的，他又用我的手機做違背
    婦德的事情」、「（跟離婚【條件】到底有沒有關係？）沒
    有，我覺得手機應該放我這邊」（本院卷第28頁與該頁背面
    ），亦自承渠等離婚條件不包含乙○○手機由其保管之事，
    顯見其前開辯解不實。綜合前情，足以認定乙○○手機內存
    馮振國傳送簡訊內容極為隱私、曖昧、淫穢，且係持續相當
    之期間，非為數日內密集發送，手機內容客觀上對乙○○極
    為不利，乙○○為免手機內容所存私情為被告存證、全盤閱
    覽等來日或當下引發對己不利之情事，並無將手機交予被告
    保管之絲毫意願，被告所辯由其保管乙○○手機係離婚條件
    之一不實，由是益證乙○○所述持用手機係被告違反其意願
    強行取去保管之事為真。次查乙○○於前開時地遭被告傷害
    之事，被告原於警詢時矢口否認稱：「（你有無徒手打傷乙○○？）我並沒有徒手打傷乙○○」云云（警詢卷第5 頁）
    ，然為警提示乙○○之驗傷診斷書後，始行於警詢至本院審
    理時坦認確有與乙○○發生爭執後一陣扭打致乙○○成傷等
    語（偵查卷第6 頁、第56頁，本院卷第25頁），顯見乙○○
    所指遭毆情事為實在，另被告雖辯以：「…他的電話響起，
    他就接，講三五句話…他就隨便穿了一下就往樓下走，我就
    阻止他，我說你不要這樣，不要再騙我，你的手機不敢給我
    看，又不願意讓我陪，你到底是什麼目的，走到一樓餐廳時
    ，我手要抓著他，要他不要出去，他就跑到廚房拿了一把菜
    刀作勢跟我說不要跟著他，我就把我上衣脫下，為了保護我
    自己，我要把刀搶下，在這個過程中有一陣扭打，把菜刀弄
    到地下後，我就把菜刀踢到冰箱下面，扭打過程中他有撞到
    樓梯和牆，那個七八分鐘有點混亂，我在搶他刀的時候，我
    相信我應該有打到他，他看刀被踢下去，我用力抓他雙手怕
    他掙扎，要他冷靜」等語（本院卷第25頁），而主張有正當
    防衛之情事，然按「對於現在不法之侵害，而出於防衛自己
    或他人權利之行為，不罰。但防衛行為過當者，得減輕或免
    除其刑」，刑法第23條定有明文，準此，正當防衛以行為人
    面臨現在不法侵害為必要，縱被告所述乙○○持刀相向情事
    為實，然起因究係被告不願乙○○外出，意欲將之限制屋內
    ，遂以強制腕力對乙○○之行動自由予以妨害，而施加現在
    不法侵害，酌以被告與乙○○二人之間體型、體力之差距及
    乙○○轉入餐廳取刀僅作勢防禦被告，並未實際侵害被告身
    體法益，是乙○○所為未逾必要之範圍，從而，反係乙○○
    持刀作勢之舉係為防衛一己行動自由權利之正當防衛，竟而
    被告為遂行私行拘禁而破壞正當防衛之合法行為，率行奪刀
    、扭打，自有私行拘禁與傷害犯行甚明，被告所辯正當防衛
    云云殊不值採。再查，被告於警詢時雖辯稱系爭富邦銀行提
    款卡為其與乙○○共同使用云云（偵查卷第7 頁），然復供
    稱：「（以乙○○名義開設的戶頭，平常是誰在使用？）乙○○用的帳戶、金融卡、信用卡大概有50、60張」、「（富
    邦戶頭是誰在用？）是在他名下，幾乎我個人的錢都放在那
    邊使用」、「（你有在用富邦戶頭嗎？）他有拿富邦信用卡
    的加油卡給我」、「（你有在用富邦金融卡嗎？）沒有」等
    語（本院卷第26頁），依其所述，顯見系爭富邦銀行帳戶其
    雖有金錢匯入，然該帳戶提款卡仍係乙○○持用無誤。又查
    乙○○所持之富邦銀行及台新銀行提款卡，係其要求乙○○
    提出後，於98年8 月31日上午10時30分許其持之前往桃園縣
    龍潭鄉○○路與大昌路口旁全家便利商店自動櫃員機提領現
    金100,000 、20,000元之事實，為被告於警詢及本院審理時
    自承（偵查卷第6 頁、審訴卷第63頁與該頁背面、本院卷第
    25頁），亦與證人乙○○所證前情大致吻合，足認乙○○所
    述前情係有實據。綜上所述，被告所辯前情既不足為其有利
    之認定，反足認定其確有乙○○所指之傷害、私行拘禁、強
    行取走手機暨提款卡及其後持卡領款之犯罪事實。
  (四)末查，乙○○所持手機原為被告購入交予乙○○使用之事實
    ，業據被告於警詢至本院審理時述明一致。次查，於97年6
    月18日被告向中國人壽投保金滿意終身壽險保險，被保險人
    為丙○○，僅身故保險金受益人指定為乙○○與丙○○之子
    女翟，於97年9 月19日變更要保人為乙○○，復於98 年2
    月11日、2 月16日、4 月28日中國人壽分別給付200,986 元
    、143,200 元、19,200元至乙○○所設之富邦銀行帳戶，前
    開保險理賠金其中160,000 元於第一次領得保險金同日（即
    98年2 月11日）即轉存乙○○另設於台新銀行帳號00000000
    00000000號帳戶之事，分別有經本院函詢中國人壽函覆附件
    要保書、契約內容變更申請書、保單條款、理賠紀錄表及前
    開台北富邦商業銀行桂林分行函覆之交易明細表在卷可稽（
    本院卷第68頁至第78頁），信為實在，另據證人乙○○於本
    院審理時證稱；「（中國人壽的保險給付應該是要給誰的錢
    ？）醫療險的受益人是被告，可是如果不合法的話，中國人
    壽不會給」、「（所以是給被告的吧？）是的」、「（提示
    本院訴字卷第33頁）像5 月1 日妳的薪水入帳之後，同一天
    妳就把錢轉走，轉到末五碼是32002 的帳戶，另外在6 月1
    日妳的薪水入帳之後的同一天也馬上轉9 萬5 千元到末四碼
    為32002 的帳戶，這個帳戶是什麼帳戶？）台新銀行的帳戶
    」、「（也是台新銀行妳自己另外的帳戶？）對」、「（這
    個帳戶是妳剛所謂的房貸的帳戶嗎？）不是，這是我股票戶
    的帳戶」、「（這個帳戶的提款卡、存摺、印鑑章是在何人
    的手中？）都在我手中」、「（錢都是妳在運用嗎？）是的
    」等語（本院卷第114 頁背面至第115 頁、第108 頁背面至
    第109 頁），是被告依法得保有領得之中國人壽保險金，然
    其中160,000 元經中國人壽匯入乙○○所設之富邦銀行帳戶
    後旋即轉存入乙○○得全盤處置之台新銀行帳戶之事實，為
    可認定。被告辯稱其保險理賠金存入乙○○所設帳戶乙節，
    並非無憑，是前開保險金原應由被告受領保有。參照乙○○
    所持用之各個帳戶之密碼均為相同，又乙○○設之富邦銀行
    帳戶及甲○○所設之台新銀行帳戶密碼均原為「00000000」
    之事實，業據乙○○於本院審理時證述詳確（本院卷第102
    背面頁至第103 頁），被告亦供稱乙○○所用帳戶密碼均屬
    相同（本院卷第26頁），是認甲○○所設台新銀行帳戶客觀
    上為乙○○所持用無誤。參以甲○○所設之台新銀行帳戶為
    被告持卡提領後尚餘20,706元，有前開台新銀行台幣歷史交
    易明細查詢表在卷可查，是被告並未將該帳戶存款全然領去
    ，苟被告有何等不法所有意圖，自可將該帳戶存款提領一空
    ，當無留存之必要。從而，被告辯稱乙○○所設之富邦銀行
    及甲○○所設之台新銀行帳戶為其提領120,000 元，僅為取
    回其保險理賠金，密碼「00000000」之台新銀行帳戶亦僅知
    為乙○○持用，不知係為甲○○所設乙事，尚屬實在。準此
    ，被告將前開保險理賠金及手機等物取回，雖所施用之強制
    手段係屬不法，然前開手機及保險理賠金等原既應為被告保
    有之財物，被告於與乙○○感情破裂後，要求乙○○交付手
    機並自乙○○持用帳戶提領等所為主觀上應非出於不法所有
    意圖甚明，為可認定。
  (五)綜上所述，本件事證明確，被告私行拘禁及傷害犯行堪以認
    定，應依法論科。
二、論罪科刑之法律依據
  (一)核被告丙○○所為，係犯刑法第277 條第1 項之傷害罪、第
    302 條第1 項之私行拘禁罪。被告與告訴人乙○○於本案犯
    行事發之際為配偶關係，此經渠等一致述明在卷，屬家庭暴
    力防治法第3 條第1 款所規定之家庭成員，而按家庭暴力者
    ，謂家庭成員間實施身體或精神上不法侵害之行為；家庭暴
    力罪係指家庭成員間故意實施家庭暴力行為而成立其他法律
    所規定之犯罪，家庭暴力防治法第2 條第1 項及第2 項分別
    定有明文。因之，被告所為前開犯行，屬家庭暴力防治法第
    2 條第2 項所定之家庭暴力罪，應予指明。
  (二)按刑法第302 條之妨害自由罪，係妨害他人自由之概括的規
    定，故行為人具有一定目的，以非法方法剝奪人之行動自由
    者，除法律別有處罰較重之規定（例如略誘及擄人勒贖等罪
    ），應適用各該規定處斷外，如以使人行無義務之事，或妨
    害人行使權利為目的，而其強暴脅迫復已達於剝奪人行動自
    由之程度，即祇成立本罪，不應再依同法第304 條論處。誠
    以此項使人行無義務之事，或妨害人行使權利之低度行為，
    應為非法剝奪人之行動自由之高度行為所吸收，不能以其目
    的係在使人行無義務之事，或妨害人行使權利，認為係觸犯
    刑法第302 條第1 項及第304 條第1 項之二罪名，而依同法
    第55條從一重處斷（最高法院93年臺上字第3309號判決意旨
    參照）。準此，被告利用乙○○受私行拘禁之狀態，於同一
    緊密時空接續迫令乙○○交出所持手機、提款卡、信用卡及
    告以密碼俾憑領款暨逼使乙○○交代近日行蹤等諸般舉措，
    因除交代行蹤外之其餘被告所為尚無不法所有意圖可言，已
    如前述，是以前揭各舉自均屬強制行為，惟此等接續為之強
    制行為所循之手段因已達私行拘禁之程度，揆諸前開最高法
    院判決意旨，應一併為高度之私行拘禁罪吸收，不另論罪。
    公訴意旨認被告所為逼令交出手機、提款卡並憑此提款等部
    分，應獨立構成346 條第1 項恐嚇取財罪名，尚非允洽，附
    此敘明。
  (三)查被告於乙○○稍微掙扎出聲，即對乙○○施以毆打，核其
    所為傷害舉動為私行拘禁犯行之手段，是其接續為之傷害行
    為部分與私行拘禁犯行既彼此重疊，即係以一行為同時犯前
    開傷害與私行拘禁二罪名，為想像競合犯，依刑法第55 條
    之規定，從一重之私行拘禁罪處斷。
  (四)爰審酌被告與乙○○原為配偶關係，雖乙○○與馮振國關係
    遠逾一般男女交往之常態在先，為有過咎，然被告不思夫妻
    恩情尋以和平合法方式解決婚姻波瀾，於彼等感情破裂後，
    率然將乙○○私行拘禁、毆打及強行取走手機暨提款卡等物
    復持卡領款，種種舉動致乙○○之自由與身體受損不小，犯
    後猶矢口否認犯行，所述避重就輕，無非為飾詞推卸一己責
    任，態度非佳，兼衡其犯行之目的、動機、手段、素行、生
    活狀況、智識程度等一切情狀，量處如主文所示之刑，並諭
    知易科罰算標準，以昭炯戒。
據上論斷，應依刑事訴訟法第299 條第1 項前段，刑法第302 條
第1 項、第277 條第1 項、第55條、第41條第1 項前段，刑法施
行法第1 條之1 第1 項、第2 項前段，判決如主文。
本案經檢察官簡方毅到庭執行職務。
中    華    民    國    99    年    8     月    12    日
                  刑事第十一庭  審判長法  官  蔡榮澤
                                      法  官  林蕙芳
                                      法  官  吳宗航
以上正本證明與原本無異。
如不服本判決應於收受判決後10日內向本院提出上訴書狀，並應
敘述具體理由。其未敘述上訴理由者，應於上訴期間屆滿後20日
內向本院補提理由書(均須按他造當事人之人數附繕本)「切勿逕
送上級法院」。
                                      書記官  鄭乃甄
中    華    民    國    99    年    8     月    13    日
附錄論罪科刑之法條：
中華民國刑法第302條第1項
私行拘禁或以其他非法方法，剝奪人之行動自由者，處5 年以下
有期徒刑、拘役或3 百元以下罰金。
中華民國刑法第277條第1項
傷害人之身體或健康者，處3 年以下有期徒刑、拘役或1 千元以
下罰金。

司法院資訊處製作；財團法人民間司法改革基金會備份。
